【裁判字號】    90,重訴,327
【裁判日期】    900822
【裁判案由】    損害賠償
【裁判全文】
臺灣桃園地方法院民事判決  九十年度重訴字第三二七號
    原      告  甲○○○
    法定代理人  戊○○
    原      告  丁○○
                乙○○
                丙○○
    被      告  己○○
右當事人間請求損害賠償事件，經本院刑事庭以八十九年度交附民字第一五○號裁定
移送前來，本院判決如左：
    主      文
被告應給付原告戊○○新臺幣肆拾柒萬柒仟貳佰伍拾肆元；原告丁○○新臺幣壹拾肆
萬零伍佰玖拾壹元；原告乙○○新臺幣壹拾玖萬貳仟肆佰捌拾陸元；原告丙○○新臺
幣貳拾貳萬仟玖佰拾伍元；原告甲○○○新臺幣陸萬元。
原告其餘之訴駁回。
訴訟費用由被告負擔五分之一；餘由原告負擔。
本判決原告勝訴部分，於原告戊○○、丁○○、乙○○、丙○○、包陳玉瑛依序各以
新臺幣壹拾伍萬元、肆萬伍仟元、陸萬元、柒萬元、貳萬元分別為被告預供擔保後，
得假執行。
原告其餘假執行之聲請駁回。
    事      實
甲、原告方面：
  一、聲明：
  （一）被告應給付原告甲○○○新臺幣（下同）伍拾萬元。
  （二）被告應給付原告丁○○柒拾捌萬捌仟元。
  （三）被告應給付原告乙○○壹佰萬肆仟元。
  （四）被告應給付原告包喜雯壹佰壹拾肆萬捌仟元。
  （五）被告應給付原告戊○○佰肆拾貳萬貳仟肆佰壹拾伍元。
  （六）原告並願供擔保請准為假執行之宣告。
  （七）訴訟費用由被告負擔。
  二、陳述：
  （一）按因犯罪而受損害之人，於刑事訴訟程序得附帶提起民事訴訟，對於被告及
        依民法負賠償責任之人，請求回復其損害，刑事訴訟法第四百八十七條載有
        明文。
  （二）查本件被告己○○於民國（下同）八十九年九月二十三日十七時二十分許，
        服用酒類，已達不能安全駕駛動力交通工具之程度，而仍駕駛其所有車牌號
        碼ＯＰ－八○○六號自用小客車，由八里往竹圍方向行駛，行經桃園縣大園
        鄉○村○○路○段六九五號前，其原應注意汽車行進中，駕駛人應注意車前
        狀況，隨時採取必要安全措施，而依當時情形，又無不注意之情事，竟疏於
        注意及此，而於通過上開路口時，不慎撞及站在路中之被害人包吉佃，致包
        吉佃因車禍而受有血氣胸及出血休克之傷害，經送醫後不治死亡，此有臺灣
        桃園地方法院檢察署相驗屍體證明書可稽，而被告因服用酒類，致不能安全
        駕駛動力交通工具而駕駛，且因過失致被害人包吉佃死亡之事實，業據檢察
        官提起公訴，並經鈞院刑事庭以八十九年度交易字第五二四號判處被告己○○應執行有期徒刑玖月在案。
  （三）次查，本件原告甲○○○為被害人即死者包吉佃之母，此有戶籍謄本可證，
        另原告戊○○為包吉佃之妻，原告丁○○、乙○○、丙○○均為包吉佃之子
        女，此亦有戶口名簿可證。茲原告等人依民法之規定，均得對被告侵權權行
        為，請求損害賠償，茲分述於後：
        １、按不法侵害他人致死者，被害人之父母、子、女及配偶，雖非財產上之
            損害，亦得請求賠償相之金額，民法第一百九十四條定有明文。本件原
            告甲○○○為被害人包吉佃之母，原告戊○○為包吉佃之妻，原告包馨
            茹、乙○○、丙○○均為包吉佃之子女，此有戶口名簿及戶籍謄本可證
            。故原告等自可向被告請求相當數額之精神慰撫金。爰審酌被害人包吉
            佃之教育程度、專門技能、社會經驗，原告每人各請求五十萬元之精神
            慰撫金。
        ２、按因故意或過失不法侵害他人之權利者，負損害賠償責任；又不法侵害
            他人致死者，對於支出殯葬費之人，亦應負損害賠償責任，民法第一百
            八十四條第一項前段及第一百九十二條第一項別定有明文。本件被害人
            包吉佃於八十九年九月二十三日十七時二十分許，因被告之過失致遭車
            禍，且於同日晚上八時三十分死亡，此有相驗屍體證明書可稽，而原告
            戊○○因被害人死亡而支付喪葬費合計為五十四萬六千四百十五元，被
            告自應對原告戊○○負賠償之責。
        ３、按被害人對於第三人負有法定扶養義務者，加害人對於該第三人亦應負
            損害賠償責任，民法第一百九十二條載有明文。查本件原告甲○○○為
            被害人包吉佃之母，原告戊○○為包吉佃之妻，原告丁○○、乙○○、
            丙○○均為包吉佃之子女，被害人對原告均應負法律上之扶養義務，茲
            依財政部所核定之配偶及扶養親屬免稅額（每人七萬二千元），核算個
            人之扶養費如後所載：
            (1)原告戊○○為被害人包吉佃之配偶，現齡三十七歲（五十二年七月三
              十日出生），依國人七十歲之平均年齡計算，戊○○尚可受扶養三十
              三年，以每年扶養額七萬二千元計算，共計為二百三十七萬六千元。
            (2)原告丁○○為被害人之長女，現齡十六歲（七十三年十月十九日生）
              可受扶養四年；另原告乙○○為被害人之長子，現齡十三歲（七十六
              年九月七日生），可受扶養七年；又原告丙○○為被害人包吉佃之次
              女，現齡十一歲（七十八年七月二十七日生）可受扶養九年，依照前
              揭扶養標準，原告丁○○、乙○○、丙○○可請求之扶養費依序為二
              十八萬八千元、五十萬四千元、六十四萬八千元。
        ４、綜上所述，本件原告甲○○○等人可求之損害賠償額如後所載：
            (1)原告甲○○○－精神慰撫金五十萬元。
            (2)原告丁○○－精神慰撫金五十萬元、扶養費二十八萬八千元，合計七
                          十八萬八千元。
            (3)原告乙○○－精神慰撫金五十萬元、扶養費五十四萬四千元，合計
                          一百萬四千元。
            (4)原告丙○○－精神慰撫金五十萬元、扶養費六十四萬八千元，合計一
                          百十四萬八千元。
            (5)原告戊○○－精神慰撫金五十萬元、扶養費二百三十七萬六千元、喪
                          葬費五十四萬六千四百十五元，合計三百四十二萬二千
                          四百十五元。
  三、證據：提出臺灣桃園地方法院檢察署相驗屍體證明書、臺灣桃園地方法院檢察
      署八十九年度偵字第一五五九二號檢察官起訴書、戶籍謄本、戶口名簿、懷仁
      禮儀有限公司收據各一份、估價單三紙、懷仁禮儀有限公司喪葬費明細等影本
      一份為證。
乙、被告方面：
  一、聲明：求為判決駁回原告之訴。
  二、陳述：
  （一）原告請求之金額太高，無力負擔，僅有能力賠償二十萬元。
  （二）對原告戊○○求之喪葬費用之請求，均不爭執。
  三、證據：未提出任何證據為證。
丙、本院依職權調閱八十九年度交易字第五二四號刑事卷宗全部。
    理    由
一、原告起訴主張被告己○○於八十九年九月二十三日下午二時至五時許，在桃園縣
    大園鄉○○路某小吃店，飲用啤酒、米酒約三瓶後（每公升酒精濃度達零點九六
    毫克），已達不能安全駕駛動力交通工具之程度，其明知飲用酒後不能安全駕駛
    動力交通工具者不得駕駛動力交通工具，竟於酒後不能安全駕駛狀態下，駕駛其
    所有之車牌號碼ＯＰ—八○○六號自用小客車，沿桃園縣大園鄉○○路，由八里
    往竹圍方向行駛，於同日下午五時二十分許，行經該路段三段六九五號前時，其
    原應注意汽車行進中駕駛人應注意車前狀況，隨時採取必要安全措施。且按諸當
    時之天候晴、光線充足、號誌正常、路況筆直平坦等一切情狀，又無不能注意之
    情形，竟疏未注意及此，而於通過上開路口時，不慎撞及正欲橫越馬路之包吉佃
    ，致包吉佃因車禍而受有血氣胸及出血性休克之傷害，經送醫後不治死亡等事實
    ，被告所涉過失致死之刑事罪責部分，經本院以八十九年度交易字第五二四刑事
    判決處被告有期徒刑捌月在案等情，並經檢察官督同法醫相驗明確，製有相驗筆
    錄、驗斷書、相驗屍體證明書及勘驗筆錄附於該刑事案卷可稽，復經本院依職權
    調閱本院八十九年度交易字第五二四號過失致死等案刑事卷宗查明屬實。
二、被告雖否認撞及被害人包吉佃，並稱：當時被害人包吉佃係站在伊車與大貨車之
    間云云。惟查，被告對於該大貨車之顏色、特徵均無法描述，且其既稱該大貨車
    一直行駛於伊左前方，卻不知道該大貨車如何撞倒包吉佃，已有可議。復查，倘
    被害人包吉佃係先遭到行駛在前之大貨車撞及，衡情應往前傾倒或騰身飛起，當
    不至於全身站立往右方位移而再遭行駛在後之被告汽車撞及。又查，被害人包吉
    佃之右小腿有骨折跡象，骨折處距地約四十五公分，此有台灣桃園地方法院檢察
    署驗斷書及所附屍體正面圖表一份在卷可稽（見相驗卷第四十一頁）。另證諸被
    告所駕駛之車牌號碼ＯＰ—８００６號自用小客車，左前方保險桿有撞擊破裂線
    ，左前方擋風玻璃有撞擊痕跡，產生同心圓及破裂輻射線，保險桿左右兩側距地
    約二十六公分、中間部分距地約三十二公分、保險桿上方距地約五十二公分等情
    ，則有桃園縣警察局大園分局八十九年十二月十九日園警分刑字第二六一一五號
    函所附鑑識報告一紙在卷可按，並經鑑定人即大園分局警員何宗泰於前開刑案中
    證述明確。兩者參核以觀，堪認被害人包吉佃之右小腿骨折處應係遭被告所駕駛
    之上開自用小客車撞擊所致，而被害人遭撞擊後整個身體經順勢拋往汽車前車蓋
    ，再撞擊車前擋風玻璃，因而造成該汽車「左前方保險桿有撞擊破裂線，左前方
    擋風玻璃有撞擊痕跡，產生同心圓及破裂輻射線」等損害。
三、按汽車行駛時，駕駛人應注意車前狀況，並隨時採取必要之安全措施，道路交通
    安全規則第九十四條第三項定有明文。被告駕車自應注意上開規定，且按諸當時
    之天候晴、光線充足、號誌正常、路況筆直平坦等一切情狀，復無不能注意之情
    形，被告竟疏未注意，致使被害人包吉佃因之受有血氣胸及出血性休克之傷害而
    不治死亡，則被告之過失與被害人之死亡結果，顯有相當因果關係，至為灼然。
    此外復有現場勘查報告表及道路交通事故調查報告表各一紙及照片二十九張附卷
    可稽，被告上開所辯，顯係卸責之詞，不足採信，堪信原告主張之前開事實為真
    實。
四、按因故意或過失，不法侵害他人之權利者，負損害賠償責任；再不法侵害他人致
    死者，對於支出殯葬費之人，亦應負損害賠償責任；被害人對第三人負有法定扶
    養義務者，加害人對於該第三人亦應負損害賠償責任；不法侵害他人致死者，被
    害人之父、母、子、女及配偶雖非財產上之損害，亦得請求相當之賠償金額，民
    法第一百八十四條第一項前段、第一百九十二條、第一百九十四條分別定有明文
    。本件原告甲○○○為被害人包吉佃之母，原告戊○○為包吉佃之妻，原告丁○○、乙○○、丙○○均為包吉佃之子女，原告戊○○因本件車禍業已支出被害人
    包吉佃之殯葬費，被告自應就本件損害負賠償責任等語，並提出戶口名簿及戶籍
    謄本及殯葬費用收據等件為證，被告對於原告甲○○○為被害人包吉佃之母，原
    告戊○○為包吉佃之妻，原告丁○○、乙○○、丙○○均為包吉佃之子女，及原
    告戊○○業已支出被害人許煌隆殯葬費用之事實並不爭執，茲就原告五人請求之
    金額，逐項審酌如后：
（一）殯葬費部分：
      原告戊○○因被害人包吉佃死亡，共支出殯葬費用五十四萬六千四百十五元，
      有被告不爭執真正之殯葬費用收據一紙及費用明細一份在卷可憑，本院斟酌被
      害人包吉佃前之身分地位、經濟狀況及社會習俗，認該支出部分均屬辦理喪葬
      所必需，是原告戊○○請求殯葬費五十四萬六千四百十五元之損害賠償，自屬
      有據。
（二）扶養費部分：
      １、按直系血親相互間、夫妻相互間均互負扶養義務，負扶養義務者有數人而
          其親等同一時應各依其經濟能力分擔義務，受扶養權利者為直系血親尊親
          屬時，其扶養權利不以無謀生能力為必要，分別為民法第一千一百十四條
          第一款、第一千一百十六條之一、第一千一百十七條所明定，惟仍受「不
          能維持生活」之限制（最高法院六十二年十月十六日六十二年度第二次民
          庭庭推總會決議意旨參照）。
      ２、查本件原告戊○○為包吉佃之妻，原告丁○○、乙○○、丙○○均為包吉
          佃之子女，被害人對原告均應負法律上之扶養義務，是原告請求被告應負
          損害賠償責任，自屬有據。
          (1)原告戊○○部分：
            原告戊○○係五十二年七月三十日生，其於被害人包吉佃死亡時（八十
            九年九月二十三日）為三十七歲，其主張國人平均壽命為七十歲，自八
            十九年九月起可受被害人包吉佃扶養三十三年云云。惟查：被害人包吉
            佃係四十五年八月二十七日出生，死亡時為四十四歲，依內政部公告之
            八十八年度台閩地區簡易生命表之統計，男性四十四歲者，其平均餘命
            為三十一點六八年，女性三十七歲者，其平均餘命為四十二點六三年，
            依此計算，應推定被害人包吉佃死亡時，原告戊○○尚有餘命四十二點
            六三年，而原告戊○○尚值壯年，復無證據足以證明其無勞動謀生能力
            而不能維持生活，茲參酌勞動基準法第五十四條規定年滿六十歲即得強
            制退休之規定，可認原告戊○○在一百十二年七月三日屆滿六十歲前，
            尚非不能維持生活，其後依其所存體力與目前工作性質，已難以維生，
            斯時自有請求撫養之權利，則原告戊○○自六十歲起可受其配偶被害人
            包吉佃撫養九年；而原告戊○○尚有三名子女丁○○（七十三年十月十
            九日生）、乙○○（七十六年九月七日生）、丙○○（七十八年七月二
            十七日），於被害人包吉佃死亡時，僅十六歲、十三歲、十一歲，該三
            名子女於原告戊○○屆滿六十歲後，均已成年，有戶口名簿影本為證，
            是被害人包吉佃於原告戊○○年滿六十歲後應負擔之法定扶養義務為四
            分之一（參照民法第一千一百十五條、第一千一百十六條之一規定），
            本院斟酌原告之身分、地位及一般國民生活水準等一切情狀，認應以被
            害人包吉佃死亡時之八十九年度綜合所得稅扶養親屬寬減額每人每年七
            萬二千元計算扶養費為宜，並依霍夫曼計算法扣除中間利息後一次給付
            之金額為壹拾肆萬玖仟零玖元（72000×8.0000000/4=596036/4=149009
            ）。則原告戊○○因其配偶包吉佃死亡所受扶養費之損害為壹拾肆萬玖
            仟零玖元，原告戊○○於此範圍內之請求為有理由，逾此範圍，即屬無
            據，應予駁回。
         (2)原告丁○○部分：
            原告丁○○為七十三年十月十九日出生，其於被害人包吉佃死亡時為十
            六歲，被害人包吉佃與原告戊○○對原告丁○○應共同負法定扶養義務
            ，被害人包吉佃對原告丁○○負擔之扶養義務應為二分之一，是原告包
            馨茹請求可受被害人包吉佃扶養至年滿二十歲成年為止之扶養費用，尚
            有四年，按八十九年度綜合所得稅扶養親屬之寬減額為每人全年七萬二
            千元計算，並依霍夫曼計算法扣除中間利息後一次給付之金額為壹拾
            萬肆仟佰壹拾捌元（72000×3.0000000/2＝268635/2=134318）。則
            原告丁○○因其父包吉佃死亡所受扶養費之損害為壹拾萬肆仟佰壹
            拾捌元，原告丁○○於此範圍內之請求為有理由，逾此範圍即屬無據。
          (3)原告乙○○部分：
            原告乙○○為七十六年九月七日出生，其於被害人包吉佃死亡時為十三
            歲，被害人包吉佃與原告戊○○對原告乙○○應共同負法定扶養義務，
            被害人包吉佃對原告乙○○負擔之扶養義務應為二分之一，是原告包嘉
            祥請求可受被害人包吉佃扶養至年滿二十歲成年為止之扶養費用，尚有
            七年，按八十九年度綜合所得稅扶養親屬之寬減額為每人全年七萬二千
            元計算，並依霍夫曼計算法扣除中間利息後一次給付之金額為貳拾貳萬
            零捌佰壹拾元（72000×6.0000000/2＝441619/2=220810）。則原告包
            嘉祥因其父包吉佃死亡所受扶養費之損害為貳拾貳萬零捌佰壹拾元，原
            告乙○○於此範圍內之請求為有理由，逾此範圍即屬無據。
          (4)原告丙○○部分：
            原告丙○○為七十八年七月二十七日出生，其於被害人包吉佃死亡時為
            十一歲，被害人包吉佃與原告戊○○對原告乙○○應共同負法定扶養義
            務，被害人包吉佃對原告乙○○負擔之扶養義務應為二分之一，是原告
            丙○○請求可受被害人包吉佃扶養至年滿二十歲成年為止之扶養費用，
            尚有九年，按八十九年度綜合所得稅扶養親屬之寬減額為每人全年七萬
            二千元計算，並依霍夫曼計算法扣除中間利息後一次給付之金額為貳拾
            柒萬仟壹佰玖拾壹元（72000×7.0000000/2＝546381/2=273191）。
            則原告丙○○因其父包吉佃死亡所受扶養費之損害為貳拾柒萬仟壹佰
            玖拾壹元，原告乙○○於此範圍內之請求為有理由，逾此範圍即屬無據
            。
（三）非財上損害賠償部分：
      查原告等人因本次車禍事件，分別遭喪子、喪夫、喪父之慟，精神上遭受極大
      打擊及痛苦，不言可諭，則原告等人請求被告賠償渠等非財產上損害之慰藉金
      ，自屬有據。本院斟酌實際情況，及兩造之身分、地位及經狀況、經濟能力及
      原告所感受之精神上痛苦等一切情狀後，認原告每人各請求慰藉金伍拾萬元，
      尚屬公允，應予准許。
（四）從而，原告戊○○得請求損害金額為喪葬費五十四萬六千四百十五元、扶養費
      十四萬九千零九元及非財產上損害五十萬元，共計一百十九萬五千四百二十四
      元；原告丁○○得請求之損害金額為扶養費十三萬四千三百十八元及非財產上
      損害五十萬元，共計六十三萬四千三百十八元；原告乙○○得請求損害賠償金
      額為扶養費二十二萬零八百十元非財產上損害五十萬元，共計七十二萬零八百
      十元；原告丙○○得請求損害賠償金額為扶養費二十七萬三千一百九十一元，
      及非財產上損害五十萬元，共計七十七萬三千一百九十一元；原告甲○○○得
      請求損害賠償金額為非財產上之損害賠償五十萬元。
五、另按損害之發生或擴大，被害人與有過失者，法院得減輕其賠償金額或免除之，
    為民法第二百十七條第一項所明定。查本件被害人包吉佃於設有劃分島之路段違
    規穿越國際路，顯有違反道路交通安全規則第一百三十四條第二款之規定，是被
    害人包吉佃就本件車禍之發生亦與有過失。本院斟酌肇事情狀，認被告應負擔五
    分之三之過失責任，被害人包吉佃則應負擔五分之二之過失責任。則原告戊○○
    得請求損害金額為七十一萬七千二百五十四元（0000000×3/5=717254）；原告
    丁○○得請求之損害金額為三十八萬零五百九十一元（634318×3/5＝380591）
    ；原告乙○○得請求損害賠償金額為四十三萬二千四百八十六元（720810×3/5
    ＝432486）；原告丙○○得請求損害賠償金額為四十六萬三千九百十五元（
    773191×3/5＝463915） ；原告甲○○○得請求損害賠償金額為三十萬元。
六、按強制汽車責任保險法第三十條之規定：保險人依本法規定給付之保險金，視為
    加害人或被保險人損害賠償金額之一部分；加害人或被保險人受賠償請求時，得
    扣除之。經查，原告五人已受領強制汽車責任保險金一百二十萬元，此為原告戊○○所自承，被告對此亦不爭執。原告之前開請求經扣除已受清償之金額（平均
    每人受償二十四萬元）後，被告對原告戊○○尚負有四十七萬七千二百五十四元
    之損害賠償責任；原告丁○○尚得請求之損害金額為十四萬零五百九十一元；原
    告乙○○尚得請求損害賠償金額為十九萬二千四百八十六元；原告丙○○尚得請
    求損害賠償金額為二十二萬三千九百十五元；原告甲○○○尚得請求損害賠償金
    額為六萬元。
七、從而，原告五人基於侵權行為之損害賠償請求權，請求被告給付如聲明所示之金
    額，原告戊○○部分，請求四十七萬七千二百五十四元部分；原告丁○○請求十
    四萬零五百九十一元部分；原告乙○○請求十九萬二千四百八十六元部分；原告
    丙○○請求二十二萬三千九百十五元部分；原告甲○○○請求六萬元部分，為有
    理由，應予准許，逾此部分之請求，為無理由，應予駁回。
八、原告陳明願供擔保，聲請宣告假執行，經核其勝訴部份，合於法律之規定，爰酌
    定相當之擔保金額宣告之；其餘假執行之聲請，因訴之駁回而失所依附，不予准
    許。
九、結論：本件原告之訴，為一部有理由，一部無理由，並依民事訴訟法第七十九條
    但書、第八十五條第一項、第三百九十條第二項，判決如主文。
中      華      民      國    九十      年      八      月    二十二    日
                                臺灣桃園地法院民事第二庭
~B法      官  游紅桃
右為正本，係照原本作成。
如對本判決上訴，須於判決送達後廿日內向本院提出上訴狀
中      華      民      國    九十      年      八      月    二十四    日
~B法院書記官  徐永本


司法院資訊處製作；財團法人民間司法改革基金會備份。
